【裁判字號】    97,訴,1430
【裁判日期】    971231
【裁判案由】    遷讓房屋
【裁判全文】
臺灣桃園地方法院民事判決              97年度訴字第1430號
原      告  丙○○
訴訟代理人  戊○○律師
複  代理人  陸正義律師
被      告  乙○○
                      號
上列當事人間請求遷讓房屋等事件，本院於民國97年12月1 日言
詞辯論終結，判決如下：
    主      文
被告應自桃園縣中壢市○○段一四六○地號土地，及門牌號碼為
桃園縣中壢市○○里○○路二六四巷四十八弄三十一之一號房屋
遷出，並將上開土地及房屋返還原告，並自民國九十七年三月二
十八日起至返還上開房地之日止，按月給付原告新台幣肆仟伍佰
陸拾元。
原告其餘之訴駁回。
訴訟費用由被告負擔百分之九十八，餘由原告負擔。
本判決第一項於原告以新台幣陸拾玖萬仟元為被告供擔保後，
得假執行。但被告如以新台幣貳佰零柒萬陸仟佰陸拾元為原告
預供擔保，得免為假執行。
原告其餘假執行之聲請駁回。
    事實及理由
壹、程序方面：
    本件被告經合法通知，未於最後言詞辯論期日到場，核無民
    事訴訟法第386 條所列各款情形，爰依原告之聲請，由其一
    造辯論而為判決。
貳、實體方面：
一、本件原告主張：
  (一)坐落桃園縣中壢市○○段1460地號土地，及門牌號碼為桃園
    縣中壢市○○里○○路264 巷48弄31之1 號房屋（桃園縣中
    壢市○○段958 建號，以下合稱系爭房地）原係兩造之母甲
    ○○所有，其為出售以供養老之用，遂發函通知其子丁○○
    、原告及被告是否有意願購買系爭房地，嗣原告同意應買，
    乃於97年1 月14日簽立買賣契約，並於同年3 月28日將系爭
    房地移轉登記予原告。因原告現為系爭房地之所有權人，而
    系爭房地現為被告所居住，被告占有系爭房地並無合法權源
    ，爰依民法第767 條前段規定，請求被告將系爭房地遷讓交
    還原告。
  (二)無權占用他人之土地，可以獲得相當於租金之利益，為社會
    通常之觀念，故其自得請求相當於租金之不當得利，爰依民
    法第179 條規定，請求被告自97年3 月28日起至被告返還系
    爭房屋占有為止，按月賠償原告所受之損害。關於本件賠償
    金額之計算，依土地法第97條規定，應以不超過土地申報價
    額年息之百分之10為限。而系爭土地申報地價為每平方公尺
    新台幣（下同）2,960 元，以系爭房屋占有土地面積260.71
    平方公尺計算，為771,702 元，又系爭房屋評定現值為322,
    600 元，故系爭房地申報總價為1,094,302 元，以上述期間
    年息百分之10計算，被告應按月給付原告9,119元。
  (三)聲明：
  1.被告應自系爭房地遷出，並將系爭房地返還原告，並自97年
    3 月28日起至返還系爭房地之日止，按月給付原告9,119 元
    。
  2.願供擔保，請准宣告假執行。
二、被告雖未於最後言詞辯論期日到場，惟據其之前到庭所為之
    陳述略以：
  (一)甲○○曾告知被告渠只是要以系爭房地辦理貸款，而無意要
    出售系爭房地。
  (二)甲○○與兩造及其他兄弟曾口頭約定系爭房地歸被告所有，
    嗣系爭房地改建為5 層樓，甲○○及兩造等兄弟各分得1 戶
    ，甲○○分得1 戶仍歸被告所有，故被告自有權居住使用系
    爭房地。
  (三)答辯聲明：
  1.駁回原告之訴及其假執行之聲請。
  2.如受不利之判決，願供擔保，請准宣告免為假執行。
三、本院之判斷：
  (一)原告主張系爭房地原係兩造之母甲○○所有，嗣系爭房地於
    97年1 月14日以買賣名義出售予原告，並於97年3 月28日辦
    妥所有權移轉登記等情，業據其提出買賣契約書、土地登記
    第2 類謄本、建物登記第2 類謄本各1 件為證（參見本院97
    年度壢簡調字第323 號第6 至9 頁），被告對此並不爭執，
    是原告此部分主張堪信為真實。
  (二)原告復主張其現為系爭房地之所有權人，而系爭房地現為被
    告所居住，被告占有系爭房地並無合法權源，爰依民法第76
    7 條前段規定，請求被告將系爭房地遷讓交還原告。又無權
    占用他人之土地，可以獲得相當於租金之利益，為社會通常
    之觀念，故其自得請求相當於租金之不當得利，爰依民法第
    179 條規定，請求被告自97年3 月28日起至被告返還系爭房
    屋占有為止，按月賠償原告所受之損害即9,119 元等語。為
    被告所否認，並執前詞置辯。
  1.經查，甲○○曾於96年7 月18日與受託人戊○○律師魏了出
    售系爭房地事宜前往台北地方法院所屬民間公證人捷瑞聯合
    法律事務所由公證人曾孝賢辦理認證，有委託契約書1 件在
    卷可稽（參見本院卷第14頁），依該委託契約第2 條所示，
    甲方（即甲○○）授權乙方（即戊○○）全權處理出售相關
    事務，並將權狀印鑑及印鑑證明交乙方保管，以便辦理移轉
    手續，由此可知，甲○○在當時確有委託戊○○協助出售系
    爭房地之意思表示。又同委託契約第3 條另記載：第1 條不
    動產（即系爭房地）最低銷售價格定為8,500,000 元。乙方
    於接受委託後得通知下列人員，於文到3 日內表示是否承買
    ，如有多人願意承買，由出價高者承買，出價相同者抽籤決
    定。如按址無法通知或逾期未表示即視為不買，全部無人應
    買，則委託仲介公司按市場行情銷售。嗣戊○○於96年7 月
    19日以甲○○名義發函給甲○○之子女即兩造、丁○○、楊
    新光4 人詢問是否有意願承買系爭房地，此有律師函1 件附
    卷可佐（參見本院卷第12頁），益證甲○○確有出售系爭房
    地之意願，且受託人戊○○業依甲○○之委任意旨先詢問其
    子女是否要優先承買。是被告抗辯甲○○曾告知被告其只是
    要以系爭房地辦理貸款，而無意要出售系爭房地云云，與事
    實不符，並非可採。
  2.被告雖於本件言詞辯論終結當日具狀抗辯甲○○曾於其書寫
    之日記中載明甲○○要將系爭房地過戶給被告云云，然依被
    告提出之日記以觀，其上並未有甲○○之署名，亦無記載書
    寫日期，則該日記是否為甲○○本人所寫，或於何時製作，
    均屬不明，故該日記不足以為有利於被告之認定。又原告已
    否認甲○○與兩造及其他兄弟曾有口頭約定系爭房地歸被告
    所有一事，被告對此復未能提出其他證據以供本院參酌，是
    被告抗辯依甲○○與兩造及其他兄弟之口頭約定，系爭房地
    歸被告所有云云，尚乏所據，不足採信。綜上，原告主張被
    告無權占用系爭房地等情，堪信屬實。
  3.按土地所有人得依不當得利法則向無權占用其土地之人請求
    返還相當於租金之損害金，惟其數額，除以申報地價為基礎
    外，尚須斟酌基地之位置、工商業繁榮之程度及占用人利用
    土地之經濟價值及所受利益等項，並與鄰地租金相比較，以
    為決定，並非必達申報地價年息百分之10之最高額（最高法
    院88年度台上字第3331號及88年度台上字第1894號判決意旨
    參照）。查原告主張被告無權占用系爭房地一事，業經本院
    認定無訛，已如前述。又被告未曾支付任何使用對價予原告
    ，被告自受有相當於租金之利益，原告則因而受有相當於租
    金之損害，被告占用原告所有之系爭房地，已符合不當得利
    之法律構成要件，原告自得依不當得利之法律關係，請求被
    告自97年3 月28日起至被告交還系爭房地之日止，按月給付
    相當於租金之利益。查被告使用系爭房地係供個人住家使用
    外，並非作為營業使用，系爭房地鄰近桃園縣中壢市○○路
    ，四周交通發達，生活機能便利等情，為兩造所不爭執，本
    院審酌被告使用土地之面積、現況等一切情事，認為原告因
    被告使用系爭房地所受之損害以土地及建築物申報總價年息
    百分之5 計算為適當。又系爭土地96年1 月之申報地價每平
    方公尺為2,960 元，系爭房屋之課稅現值為322,600 元，有
    土地登記第2 類謄本、97年房屋稅繳款書各1 件可佐（參見
    本院97年度壢簡調字第323 號第8 、10頁）。從而，原告請
    求被告自97年3 月28日起至系爭房地返還之日止，按月計算
    之損害金【計算方式：（每平方公尺2,960 元X260.71 平方
    公尺）+322,600元=1,094,302元。1,094,302 元X 年息5%=4
    ,560元，元以下四捨五入），洵屬有據。
四、綜上所述，原告依民法第767 條前段及第179 條規定，請求
    被告自系爭房地遷出，並將系爭房地返還原告，暨自97年3
    月28日起至返還系爭房地之日止，按月給付原告4,560 元，
    為有理由，應予准許，逾此範圍所為之請求，為無理由，應
    予駁回。
五、兩造分別陳明願供擔保，請准宣告假執行或免為假執行，就
    原告勝訴部分，經核均無不合，爰分別酌定相當之擔保金准
    許之。至於原告敗訴部分，假執行亦失所附麗，應予駁回。
六、本件事證已臻明確，兩造間其餘攻擊防禦方法，核與本判決
    結果不生任何影響，爰不一一予以論述，附此敘明。
七、據上論結，原告之訴為一部有理由，一部無理由，依民事訴
    訟法第79條、第390 條第2 項、第392 條第2 項，判決如主
    文。
中    華    民    國    97    年    12    月    31    日
                  民事第一庭    法  官  林哲賢
上為正本係照原本作成。
如對本判決上訴，須於判決送達後20日內向本院提出上訴狀
中    華    民    國    97    年    12    月    31    日
                                書記官  羅美英


司法院資訊處製作；財團法人民間司法改革基金會備份。
